【裁判字號】    99,重訴,155
【裁判日期】    990917
【裁判案由】    撤銷抵押權設定行為等
【裁判全文】
臺灣臺中地方法院民事判決  99年度重訴字第155號
原      告  甲○○
被      告  丁○○
訴訟代理人  孫  寅律師
被      告  戊○○
訴訟代理人  乙○○
上列當事人間塗銷抵押權設定登記等事件，本院於民國99年8月
27日言詞辯論終結，判決如下：
    主    文
原告之訴駁回。
訴訟費用由原告負擔。
    事實及理由
一、原告起訴主張：
  (一)緣被告戊○○於民國(下同)九十年六月六日以其所有坐落
      台中市○區○○○段二三五、二三五之一八、二三五之二
      五地號等三筆土地，權利範圍均持分三００００分之四０
      五，及建號九三七二號，面積二四九六點一四平方公尺，
      權利範圍一００００分之一一七，即門牌號台中市○區○○○路一段一九九號地下二層；同門牌號地下三層，建號
      九三七三號，面積二四九六點一四平方公尺，權利範圍一
      ００００分之一一七，及建號九三七七號即門牌號台中市
      西區○○○路○段二０一號二樓，面積五九六點七八平方
      公尺，附屬建物陽台三三點七八平方公尺，花台六點七一
      平方公尺，房屋如附表所示不動產為擔保，向被告丁○○
      借款新幣(下同)壹仟萬元，存續期間自九十年六月六日起
      至九十二年六月五日止，並持向台中市中山地政事務所九
      十年普字第一八０一八０號收件，九十年六月十八日登記
      ，詳見土地謄本及建物謄本即可明白抵押權設定過程。
  (二)按抵押權因供擔保之債權受清償而消滅，抵押權消滅者，
      其所為之設定登記，亦應隨之塗銷。又債務人向債權人為
      清償時，經其受領者，債之關係消滅，民法第三０九條定
      有明文。因抵押權有從屬性，債之關係消滅，抵押權應不
      發生效力，則抵押權設定登記，自應子塗消。本件借款壹
      仟萬元，於九十五年四月十七日由第三人東亞建築經理公
      司將壹仟萬元匯至合作金庫新生支庫被告丁○○之帳戶內
      受領，被告戊○○已告知原告。被告丁○○已受領壹仟萬
      元，此可庭訊時由被告戊○○陳述求證。雙方之債務已清
      償，被告兩人間之債務既已清償而消滅，本件抵押權已不
      存在，則被告相互間所為之抵押權設定登記，自應予塗銷
      。
  (三)按債務人怠於行使其權利時，債權人因保全債權，得以自
      己之名義行使其權利，民法第二百四十二條前段定有明文
      。查被告戊○○與原告仍有借貸壹仟萬元之債務尚未清償
      ，此有鈞院九十八年度司促字第一三五七０號支付命令及
      確定證明書為證。其所有如附表悉被另一債權人新安建設
      股份有限公司執行，案號鈞院九十七年度執三字第二八０
      四四號。因有妨礙原告參與分配之權利，基於被告間之債
      務，業已清償，雙方已無債權之存在，被告戊○○又怠於
      行使其權利，訴請抵押權人被告丁○○塗銷該抵押權之設
      定登記，則債權人之原告，自得依法行使代位權，請求被
      告丁○○塗銷本件抵押權之設定登記。又本件訴之變更因
      不礙被告之防禦，及不變更訴訟之標的，無須被告之同意
      ，爰加以說明。
二、原告對被告答辯之陳述：
  (一)被告丁○○於九十九年五月二十八日提出答辯狀內稱被告
      戊○○並未清償欠款，系爭抵押權自不應塗銷，按本件情
      償借款於九十五年三月二十二日經由丙○○律師見證，由
      被告丁○○簽訂聲明書，同意由第三人東亞建築經理公司
      代以清償，東亞建築經理公司並於九十五年四月十七日將
      現金貳仟萬元匯入聲明書所指定合作金庫銀行新生分行帳
      號0000-000-000-000號丁○○帳戶受領，有聲明書【證物
      五】及匯款書回條【證物六】為證。依法律規定，債務向
      債權人為清償時，經其受領者，債之關係消滅，民法第三
      ０九條第一項定有明文，又向第三人為清償，經債權人承
      認或受領人於受領後取得其債權者，有清償之效力，民法
      第三一０條第一項亦有規定。則本件系爭借款，經由被告
      丁○○同意由第三人東亞建築經理公司代位清償，而該公
      司亦於九十五年四月十七日依被告丁○○之要求將貳仟萬
      元匯入合作金庫銀行新生分行0000-000-000-000號丁○○
      帳戶內受領。被告丁○○之借款當然已清償，是故被告間
      之債權債務之法律關係，當然消滅，無庸爭執。
  (二)被告丁○○以匯款人是東亞建築經理公司並不是被告戊○○，當然債務尚未清償，然依聲明書內容之記載，是由被
      告丁○○、戊○○及東亞建築經理公司三方面達成協議而
      簽訂，並經三方面之認同後，才由東亞建築經理公司將協
      議書內要求金額貳仟萬元匯入被告丁○○之帳戶內，被告
      丁○○即巳受領貳仟萬元(包括借貸壹仟萬元在內)，則被
      告間之債務業已全部清償，依前開法律關係之規定，債之
      關係消滅者，其債權之擔保及其他從屬之權利亦同時消滅
      ，本件抵押權當然不存在，被告相互間所為之抵押權設定
      登記自應予以塗銷。又依台中地方法院九十七年度執三字
      第二八０四四號清償債務強制執行事件，執行債權人為新
      安建設股份有限公司，亦是第一順位之抵押權人，原告與
      被告戊○○亦無妨礙執行及脫產之行為，原告因與被告戊○○之債務關係，取得台中地方法院九十八年度司促字第
      一三五七０號及確定證明之執行名義參與分配，因被告間
      債之關係已消滅，其債權之擔保及其他從屬之抵押權登記
      亦同時消滅，但迄今尚未塗銷，後取得其債權者，有清償
      之效力規定，則本件系爭借款壹仟萬元，經由被告丁○○
      同意由第三人東亞建築經理公司代償，而東亞建築經理公
      司於九十五年四月十七日依被告之要求條件將貳仟萬元匯
      入合作金庫銀行新生分行0000-000-000-000號丁○○帳戶
      ，本件被告戊○○向被告丁○○借款當然已清償，無庸置
      疑。
  (三)被告丁○○以匯款人是東亞建築經理公司並不是被告戊○○，顯為推卸責任而已，依聲明書內容係由被告丁○○、
      戊○○及東亞建築經理公司三方面簽訂之協議書，是三方
      面取得認同後，才由東亞建築經理公司將貳仟萬元匯人被
      告丁○○之帳戶，完成債務之清償，被告丁○○否則就系
      爭債務尚未清償，顯不足以採信。
  (四)和解協議書第二條第四款並不是借貸，是商業上利益的要
      求。和解協議書沒有見證人之署名、簽章，應不生效力。
      並聲明：求為判決：
  (一)確認被告丁○○與戊○○間於民國90年6月6日就如附表所
      示之不動產土地及房屋所為債權金額新台幣1000萬元之抵
      押權設定登記不存在。
  (二)被告丁○○應將前項土地於民國90年6月8日經台中市中山
      地政事務所，以普字第180180號收件，民國90年6月6日所
      為新台幣1000萬元之抵押權設定予以塗銷。
  (三)訴訟費用由被告等共同負擔。
三、被告丁○○則辯以：
  (一)被告戊○○並未清償欠款。
      按當事人主張有利於己之事實者，就其事實有舉證之責任
      ，民事訴訟法第277條定有明文。被告戊○○並未清償欠
      款，系爭抵押權自不應塗銷，原告主張系爭債務已清償，
      應提出相關清償證明。
  (二)原告所提匯款申請書回條、聲明書與本件抵押權事件無涉
      。
      原告庭呈匯款申請書回條、聲明書欲證明關於系爭1000萬
      元抵押權債務業已清償，惟查，聲明書所載乃關於台中市
      北區○○○段7筆土地抵押借款之清償事宜，而本件標的
      物是台中市○區○○○段3筆土地、3筆建物之抵押權設定
      借款，二件債務金額及抵押權設定標的物完全不同，風牛
      馬不相及，原告以被告戊○○就他件債務之清償與本件混
      為一談，其主張不足為採。
  (三)原告主張清償之數額遠高於本件借款數額，足見2者全然
      無關。
      原告起訴主張本件被告戊○○之借款債務為僅有1000萬元
      ，庭訊時竟主張於民國(下同)已歸還2000元萬，則借款
      1000萬元，2年後竟須歸還2000萬，不合常理，且如真於
      92年清償完畢，被告戊○○竟可任由抵押權繼續存在7年
      而不主張塗銷，更是違反經驗法則，足見該2000萬元清償
      與本件無關。
答辯聲明：求為判決：(一)原告之訴駁回。(二)訴訟費用由原告
負擔。
四、被告戊○○則辯以：
  (一)緣被告戊○○與被告丁○○間就坐落台中市○區○○○段
      235、235-18、235-35地號之土地，權利範圍均持分3000
      分405之三筆土地及台中西區○○○段9372建號、9373建
      號，權利範圍全部之持分10000分之117，建號9377權利費
      為全部之房屋等如附表所示不動產土地及房屋，於90年6
      月6日所為擔保債權金額壹仟萬元之抵押權設定(下稱系爭
      抵押權)。前開系爭抵押權設定登記完成後，被告丁○○
      並未將系爭設定金額壹仟萬元交付被告戊○○收受。依消
      費借貸以金錢或其他代替物之交付而生效力，及設定抵押
      權以債權之成立為前提，若其債權不成立或無效時，因抵
      押權之有從屬性，其抵押權應不生效力，則抵押權設定登
      記自應予塗銷，被告丁○○自負有回覆原狀之義務。爰先
      予說明。
  (二)被告戊○○因另提供坐落台中市○區○○○段177-24、
      177-25、177-26、177-16、177-17、177-36、177-54地號
      等七筆土地，與被告丁○○合作開發，經雙方協商後，依
      被告丁○○之請求將前開七筆土地移轉過戶及被告戊○○
      所有之長慶開發建設有限公司之負責人變更為被告丁○○
      名義。被告戊○○將前開七筆土地移轉及長慶開發公司變
      更登記為丁○○名義後，丁○○才陸續匯入伍佰萬、壹仟
      萬、壹仟萬之總計貳仟伍佰萬元作為合作開發土地之基金
      ，而要求前系爭抵押權設定移轉作為合作開發土地之附加
      擔保。而後土地開發工程進行尚欠費用及工程款，再將前
      開移轉予丁○○名義之七筆土地向中國信託辦理土地工程
      融資，第一期撥款壹仟伍佰萬元，被告丁○○移壹仟萬元
      作為先行償還前匯入之貳仟伍佰萬元中的壹仟萬，被告戊○○領取伍佰萬元作為土地開發費用之支付，而後因被告
      丁○○不願配合銀行撥付第二期工程融資款繼續開發，並
      欲將移轉之土地開發案未經長慶開發公司股東同意盜賣，
      被告戊○○發現適時制止(被告丁○○因擅自以公司名義
      盜用公司相關印信申請權狀欲盜賣公司資產，已被台中地
      方法院移送台北地方法院地檢署以偽造文書等相關刑事起
      訴，因未到庭而被通緝。)被告戊○○為解決長慶開發建
      設有限公司內部作業之運轉及土地開發案之進行，不得已
      另尋東亞建築經理股份有限公司(下稱東亞建經公司)為合
      作對象，並透過東亞建經公司之協調，而於民國95年l月
      26日簽訂三方面之協議契約書(附件影本證物一)並委任當
      時被告戊○○及丁○○雙方訴訟時之丁○○的委任律師丙○○律師見證(證物二)，經過多層之手續處理，東亞建經
      公司同意予民國95年4月17日依協議契約書第四條第二項
      規定將貳仟萬元匯入被告丁○○所指定合作金庫銀行新生
      分行0000-000-000-000帳號內受領，此有匯款申請書回條
      為據(證物三)。雖然應給付丁○○為參仟伍佰萬元，但東
      亞建經公司還須代位清償土地借款壹仟伍佰萬元，故應給
      付丁○○為貳仟萬元。丁○○因已受領請求貳仟萬元而退
      出前開土地開發案之合作，由東亞建經公司代替，被告丁○○與戊○○間債權債務因東亞建經公司代為清償並經丁○○受領，被告雙方債之關係消滅，亦無任何法律關係糾
      紛存在。惟後續相關公司書類移轉、多家長慶開發公司之
      銀行票據及附加擔保之抵押設定塗銷，因丁○○不出面處
      理，故相關事宜至今仍未處理完成。
  (三)綜合以上事實，被告間因土地合作開發之關係所發生之借
      貸，現已由第三人東亞建經公司代位清償，被告丁○○就
      自己請求貳仟萬元已受領，被告間之債務關係因清償而消
      滅，民法第307條有明文規定。債之關係消滅者，其債權
      之擔保及其他從屬之權利亦同時消滅。被告丁○○因偽造
      文書被起訴，未能出庭而被通緝，致未能同時辦理原設定
      系爭抵押權設定登記塗銷，基於系爭抵押權未交付抵押權
      金額，而無債權之成立，而後被告間之債權債務亦因清償
      而清滅，被告丁○○自有塗銷回覆原狀之義務。
  (四)和解協議書第二條第四款1500萬元係預計開發利益的取得
      。目前開發失敗，且無利益可得。
答辯聲明：求為判決：(一)原告之訴駁回。(二)訴訟費用由原告
負擔。
五、得心證之理由：
  (一)原告起訴原主張撤銷系爭抵押權之設定行為，訴訟進行中
      ，變更為確認被告丁○○與被告戊○○間系爭抵押權設定
      登記不存在，被告對於原告該部分訴之變更並無異議，而
      為本案之言詞辯論，視為同意訴之變更，(參見民事訴訟
      法第255條第2項規定)。
  (二)原告主張被告戊○○於90年6月6日以其所有如附表所示之
      房屋及土地，設定債權額一千萬元之抵押權予被告丁○○
      ，於90年6月18日辦畢抵押權設定登記。該借款一千萬元
      於95年4月17日經丁○○同意，由第三人東亞建築經理公
      司匯至合作金庫新生支庫被告丁○○帳戶清償。其實被告
      丁○○並未交付一千萬元借款予被告戊○○，系爭抵押權
      僅係商業上利益的要求，合作案開發失敗，自無利益可言
      。抵押權擔保之債權既已消滅不存在。因抵押權有其從屬
      性，債之關係消滅，抵押權應不發生效力，抵押權之設定
      登記，自應予塗銷。因原告對被告戊○○有一千萬元之借
      款債權存在，且已取得執行名義，有鈞院98年度司促字第
      13570號支付命令及其確定證明書足憑，因債務人戊○○
      怠於訴請塗銷抵押權設定登記，爰提本訴，求為判決如訴
      之聲明。被告等則以前揭情詞置辯。
  (三)查被告戊○○提供其所有如附表所示之房屋及土地，為擔
      保債權金額一千萬元，於90年6月18日設定抵押權登記予
      被告丁○○。惟查被告丁○○並未能提出確實證據證明有
      交付借款一千萬元予被告戊○○，原告甲○○及被告戊○○均稱系爭抵押權係擔保開發後被告丁○○應得之利益，
      是本件系爭抵押權自非擔保借款債權，被告間無借貸關係
      存在。
  (四)復查被告戊○○曾提供坐落台中市○區○○○段177-24、
      177-25、177-26、177-16、177-17、177-36、177-54地號
      等七筆土地與被告丁○○合作開發，經雙方協商後，將上
      開七筆土地所有權移轉登記予被告丁○○，並將被告戊○○所負責之長慶開發建設有限公司負責人變更為被告丁○○名義後，丁○○才陸續匯入500萬元、1000萬元、1000
      萬元共計2500萬元作為合作開發土地之基金。為擔保預計
      可取得之開發利益，另以如附表所示之不動產設定抵押權
      予被告丁○○。嗣因開發案未能順利進行，被告戊○○另
      找東亞建築經理股份有限公司(下稱東亞建經公司)為合作
      對象，透過東亞建經公司協調，被告丁○○、戊○○及東
      亞建經公司於95年1月26日簽訂協議契約書，三方約定由
      東亞建經公司代戊○○給付丁○○3500萬元，被告丁○○
      須將坐落台中市○區○○○段177-24、177-25、177-26、
      177-16、177-17、177-36、177-54地號等七筆土地所有權
      移轉登記予被告戊○○，且起造人變更為東亞建經公司名
      義後，東亞建經公司即代償丁○○以上開七筆土地設定之
      抵押債權1500萬元及其利息、滯納金、手續費等，餘款一
      次付清予被告丁○○。丁○○嗣於95年3月22日經丙○○
      律師見證立下聲明書，聲明依前開協議書第四條約定，東
      亞建經公司須將3500萬元扣除其代償立聲明書人就前揭七
      筆土地設定抵押之借款金額1500萬元及其利息後，將餘額
      一次付清與立聲明書人，並將該款項匯入丁○○合作金庫
      新生分行0000-000-000-000帳號，丁○○與戊○○為慎重
      起見，由丙○○律師草擬更詳細之內容，雙方於95年4月
      10日簽訂和解協議書，並在丙○○律師見證下履行，該和
      解協議書第一條開宗明義載明立約主旨「甲(丁○○)、乙
      (戊○○)雙方自民國90年間，因就坐落台中市○區○○○
      段177-24、177-25、177-26、177-16、177-17、177-36
      、177-54地號等七筆地號之土地，有共同投資開發之計劃
      (建號號碼：89中工建建字第0393號)並由甲、乙雙方簽訂
      三份協議書，由乙方承諾甲方之投資獲利，期間並由甲方
      提供予乙方資金及擔保長慶開發建設有限公司之負責人，
      惟前揭投資開發計畫未如預期進行，故甲、乙雙方為求和
      平解決因前揭開發計畫所生之紛爭，願簽訂書面和解契約
      書以解決雙方之權利義務關係，是雙方特先立本和解協議
      書以為雙方權利義務關係之依據。」是甲方除提供資金予
      乙方外，乙方並承諾甲方之投資獲利。該和解協議書第二
      條載明和解內容：第1款「就甲方因前揭土地開發投資所
      受之損害，乙方應給付甲方新台幣3500萬元，其中1500
      萬元作為清償、塗銷以第一條所示七筆地號土地為擔保品
      ，由甲方任借款人之銀行抵押(台中七信)。餘額新台幣
      2000萬元應匯入甲方所指定之戶頭」。第2款「甲方將前
      揭七筆土地所有權移轉與乙方」。第3款，就第1點乙方應
      給付與甲方之和解金(35,000,000元)，乙方係委由東亞建
      築經理公司為付款之受託人，乙方不得有違反乙方與東亞
      建築經理公司之協議之行為」。第4款「乙方除本條第1點
      之責任外，尚另欠負甲方新台幣壹仟伍佰萬元，乙方至遲
      應於民國96年12月31日之前，返還予甲方，並按前述抵押
      權之金額計算至清償日止按月計算百分之3利息。甲方於
      收受乙方本條欠款(本金加利息)之清償時，應塗銷乙方所
      有坐落門牌號碼：台中市○○路○段201號2樓之房地抵押
      權」。此有契約書、聲明書、和解協議書足稽，並經見證
      人丙○○律師到庭供證和解協議書第二條第1款與第4款確
      係兩筆不同債務無訛。揆諸該兩款約定內容及立約主旨，
      第一款係被告戊○○賠償被告丁○○因系爭土地開發投資
      所受之損害3500萬元，當中1500萬元清償上開七筆土地之
      抵押債務，餘額2000萬元東亞建經公司依約於95年4月17
      日匯入丁○○於合庫新生分行帳號：0000000000000丁○○帳戶，此係履行和解內容第1款約定。至於同條第4款係
      戊○○依立約主旨承諾給付丁○○之投資獲利1500萬元，
      戊○○至遲應於96年12月31日以前，附加利息給付與丁○○，丁○○於收受該1500萬元及利息後，始塗銷系爭如附
      表所示不動產抵押權登記。茲被告戊○○迄未依約給付被
      告丁○○該1500萬元及其利息，系爭抵押權所擔保之債權
      既未消滅，原告訴請確認被告丁○○與戊○○間於民國90
      年6月6日就如附表所示之不動產所為債權金額1000萬元之
      抵押權設定登記不存在；被告丁○○應將如附表所示之房
      屋及土地所為1000萬元之抵押權設定登記予以塗銷，尚乏
      依據，洵無理由，應予駁回。
  (五)本件事證已臻明確，兩造所為其他攻擊、防禦方法，於判
      決結果不生影響，爰不逐一審究。
六、據上論結，原告之訴為無理由，依民事訴訟法第78條判決如
    主文。
中    華    民    國    99    年    9     月    17    日
                  民事第二庭    法  官  周靜秀
正本係照原本作成。
如對本判決上訴，須於判決送達後20日內向本院提出上訴狀。如
委任律師提起上訴者，應一併繳納上訴審裁判費。
中    華    民    國    99    年    9     月    21    日
                                書記官

司法院資訊處製作；財團法人民間司法改革基金會備份。
